臺灣高等法院民事裁定
109年度抗字第1248號
抗  告  人  王信元  
上列抗告人因與相對人陳楨易、陳楨岳間請求侵權行為損害賠償
事件，對於中華民國109年8月11日臺灣新北地方法院108年度金
字第36號所為裁定提起抗告，本院裁定如下：
    主  文
原裁定廢棄。
    理  由
一、按因犯罪而受損害之人，於刑事訴訟程序得附帶提起民事訴
    訟，對於被告及依民法負賠償責任之人，請求回復其損害，
    刑事訴訟法第487條第1項定有明文。準此，提起刑事附帶民
    事訴訟之原告，以直接因犯罪而受損害者為限，至於因犯罪
    而間接或附帶受損害之人，在民事上雖不失有請求損害賠償
    之權，惟並非直接被害人，自不得於刑事訴訟程序附帶提起
    民事訴訟。又銀行法第29條及第29條之1 規定係在維護國家
    有關經營銀行業務應經許可之制度，貫徹金融政策上禁止非
    法經營銀行業務，以直接維護國家正常之金融、經濟秩序，
    至於存款人權益之保障，係屬衍生及間接之目的，尚非行為
    人違反此規定之直接被害人，本不得提起刑事附帶民事訴訟
    ，然因刑事附帶民事訴訟本質上與一般民事訴訟無異，而刑
    事訴訟法第503條第1項但書、第3項規定於刑事訴訟諭知無
    罪、免訴或不受理之判決者，經原告聲請時，應將附帶民事
    訴訟移送管轄法院之民事庭，原告則應繳納訴訟費用，即係
    就原不符合同法第487條第1項所定要件之附帶民事訴訟，為
    兼顧原告之程序利益、實體利益及紛爭一次解決之訴訟經濟
    ，允原告繳納裁判費後，由民事法院審理，從而於被告未受
    有罪判決時，原告尚且得聲請移送管轄法院之民事庭，並補
    繳裁判費以補正程式之欠缺，則於被告經判決有罪之情形，
    尤不應剝奪原告繳納裁判費，請求依一般民事訴訟程序解決
    其紛爭之權利(最高法院民事大法庭108年度台抗大字第953
    號裁定意旨參照）。
二、抗告意旨略以：相對人與曹晏甄等人共同違犯修正前銀行法
    第125條第1項後段之非法經營收受存款業務罪，經原法院刑
    事庭以104年度金重訴字第1號、第8號、104年度金訴字第38
    號、105年度金訴字第3號、第8號、第24號、106年度金訴字
    第12號、107年度金訴字第20號刑事判決（下稱刑事判決）
    判處罪刑在案。伊因相對人之犯罪行為而交付投資款新臺幣
    （下同）714,000元，致受有損害，屬上開刑事犯罪之直接
    被害人，伊自得對相對人提起刑事附帶民事訴訟。退步言之
    ，縱認本件刑事附帶民事訴訟與刑事訴訟法第487條第1項所
    規定之要件不符，原法院亦應先定期命伊繳納裁判費，如逾
    期未補正，始得裁定駁回，詎原法院未予伊補正之機會，逕
    以起訴不合程式為由，以原裁定駁回伊對於相對人之起訴及
    假執行之聲請，亦有違誤，爰依法提起抗告，請求廢棄原裁
    定等語。
三、經查，相對人經上開刑事判決認定違反銀行法第29條之1（
    視為收受存款）、第29條第1項（禁止非銀行收受存款）之
    規定，觸犯修正前同法第125條第1項後段之非法經營收受存
    款業務罪而判處罪刑在案，抗告人則為上開刑事判決附表一
    編號534所示之投資人等情，有上開刑事判決在卷可稽（見
    原法院卷一第25、223、537頁），揆諸前揭說明，抗告人僅
    屬間接被害人，其於刑事訴訟程序中附帶提起民事訴訟，請
    求相對人應負共同侵權行為人之連帶賠償責任，核與刑事訴
    訟法第487條第1項之要件未合，雖原法院刑事庭誤以104年
    度附民字第144號裁定移送於原法院民事庭審理(見原法院卷
    一第625、626頁)，然為兼顧抗告人之程序利益、實體利益
    、請求權消滅時效期間及紛爭一次解決之訴訟經濟，應許抗
    告人得繳納裁判費，以補正起訴程式之欠缺，乃原法院民事
    庭未先定期命抗告人繳納裁判費，逕以抗告人所提起此部分
    之訴不合於刑事附帶民事訴訟要件為由，依民事訴訟法第24
    9條第1項第6款規定，以原裁定駁回抗告人此部分之訴及假
    執行之聲請，尚有未洽。抗告意旨指摘原裁定不當，聲明廢
    棄，為有理由，爰由本院予以廢棄，發回原法院另為適法之
    處理。
四、據上論結，本件抗告為有理由，爰裁定如主文。　　 　
中　　華　　民　　國　　109 　年　　9 　　月　　23　　日
                  民事第十四庭
                        審判長法  官  蔡和憲
                              法  官  邱靜琪
                              法  官  周珮琦
正本係照原本作成。
不得再抗告。
中　　華　　民　　國　　109 　年　　9 　　月　　23　　日
                              書記官  強梅芳